【裁判字號】    99,國,6
【裁判日期】    990524
【裁判案由】    國家賠償
【裁判全文】
臺灣臺北地方法院民事判決                 99年度國字第6號
原      告  乙○○
被      告  台北市政府環境保護局
法定代理人  丁○○
訴訟代理人  己○○
            戊○○
訴訟代理人  甲○○
上列當事人間請求國家賠償事件，本院於民國99年4月23日言詞
辯論終結，判決如下：
    主      文
原告之訴及假執行之聲請均駁回。
訴訟費用由原告負擔。
    事實及理由
甲、程序部分：
    按依國家賠償法請求損害賠償時，應須先以書面向賠償義務
    機關請求之，如賠償義務機關拒絕賠償，請求權人方得提起
    損害賠償之訴，此見國家賠償法第10條第1項、第11條前段
    即明。原告向被告提起本件國家賠償訴訟，已先行以書面向
    被告請求，於98年4月28日兩造協議未能成立，有台北市政
    府環境保護局國家賠償事件協議不成立證明書附卷可稽，原
    告提起本訴，符合前開國家賠償法律規定，合先敘明。
乙、實體部分：
一、原告主張：被告所屬南港區清潔隊（下稱原處分機關）承辦
    人員於民國96年11月29日14時，在臺北市○○區○○路底（
    經南湖橋下過重陽路）右轉約50公尺右側路邊處，適原告所
    有供營業用之營業大客車（車牌號碼為861-AI，下稱系爭車
    輛）因遭不明人士撞擊車頭致車牌掉落，尚未修復掛回而暫
    時停置該處。該承辦人員本應注意車體上噴有「AK-609」及
    「861-AI」之車牌號碼，竟疏未注意逕違法認定系爭車輛為
    無法查明車輛所有人之廢棄車輛，於車體明顯處張貼限期7
    日自行清理之通知後，於96年12月10日先行移置儲存場保管
    ，並於97年1月30日以北市環三字第09370467901號公告車輛
    所有人應於公告日起1個月內，持車籍資料洽領，逾期以廢
    棄物處理。嗣原告知悉上情後，因被告上開認定系爭車輛為
    廢棄車輛並未以書面通知原告清理，原告不服上開廢棄車輛
    查報認定，乃於97年4月11日向臺北市政府提起訴願，經臺
    北市政府於97年8月7日以府訴字第09770138400號訴願決定
    書撤銷被告前開處分。原告向被告請求國家賠償遭拒絕後，
    爰依國家賠償法提起本件訴訟，請求被告就原告之營業損失
    2,934,000元、系爭車輛修復費用81,444元、拖車費用3,000
    元、系爭車輛車上貨物損失45,000元、逾期檢驗罰款1,800
    元及重新領取牌照工資費用4,350元等負擔國家賠償責任。
    並聲明：被告應給付原告新臺幣（下同）3,069,594元及自
    起訴狀繕本送達翌日起至清償日止，按年息百分之五計算利
    息；並願供擔保，請准宣告假執行。
二、被告則抗辯以：
  (一)程序部分：系爭車輛所有人為來發公司，原告無權提起本件
    國家賠償請求。
  (二)實體部分：
    1.系爭車輛自96年8 月起即長期停放案址，被告於96年11月
      29日至現場查報時，系爭車輛外觀明顯多處嚴重髒污、銹
      蝕、破損，外觀上明顯失去效用，且週邊道路散落車上掉
      落泡綿狀物品影響行車安全（系爭車輛照片，被證9 ，卷
      第58頁至第61頁），惟因車頭蓋過重且呈銹蝕狀態，以外
      力強迫開啟恐損害車輛及人員安全之虞，遂於車輛清冊中
      「引擎號碼」欄位註明「引擎蓋打不開」，致無法寄送書
      面通知予車主，被告於於97年1 月30日以北市環三字第09
      7304647900號為公示送達之公告。原告提起訴願，經臺北
      市政府撤銷原處分，撤銷原因係因被告未完成「通知程序
      」，而非「查報處分」不法。
    2.原告自96年8 月起至97年1 月止，均在南部工作，故原告
      當時並非以系爭車輛為營生之用。原告所提出之價目表僅
      係訴外人來發公司對外接洽貨運業務之參考價目，亦非原
      告當時營收證明。又原告將全部車損金額全部歸責於被告
      ，有失公平，原告提起本件訴訟卻新增車輛修復損失36,4
      44元，應為原告領回車輛後長期未使用所造成，與被告拖
      吊移置行為間無因果關係。且原告無法證明貨物損失時點
      為拖吊保管期間。再者，原告請求逾期罰鍰及重領牌照均
      係因被告未依限參加定期檢驗及消極不領回系爭車輛致牌
      照遭註銷，與被告無關等語。並聲明：原告之訴駁回；如
      受不利判決，願供擔保請准宣告免為假執行。
三、兩造不爭執之事項：
  (一)系爭車輛（車牌號碼為861-AI）經被告所屬南港區清潔隊於
    96年11月29日於車體明顯處張貼限期7日內清理之公告，惟
    屆期仍無人清理，被告於96年12月10日將系爭車輛先行移置
    貯存場保管，因書面處分無法寄送車主，並於97年1月30日
    以北市環三字第097304647900號為公示送達之公告。嗣經訴
    外人來發貨運交通有限公司向臺北市政府提起訴願，訴願審
    議結果諭知原處分撤銷，並由臺北市政府環境保護局於訴願
    決定書送達次日起50日內另為處分。
  (二)原告於97年10月2日領回系爭車輛，並於97年11月6日提起國
    家賠償請求，惟兩造於98年4月28日協議不成立。
  (三)系爭車輛為原告出資購買，並靠行登記於訴外人來發貨運交
    通有限公司（下稱來發公司）名下。
四、兩造之爭執及其論述：
  (一)得提起本件國家賠償訴訟之人為何？
    原告主張出資購買系爭車輛，並靠行登記於來發公司名下乙
    節，業據來發公司負責人丙○○到庭結證屬實，並有來發公
    司出具證明書、汽車貨運業接受個別經營者(寄行)委託服務
    契約書各乙紙為證，堪信為真。原告為系爭車輛之所有權人
    ，自屬有權提起本件訴訟。被告抗辯系爭車輛登記於來發公
    司名下，所有權人為來發公司，原告無權提起本件訴訟請求
    國家賠償云云，尚不可採。
  (二)被告所屬南港區清潔隊以無法將系爭車輛引擎蓋開啟致無法
    查得引擎號碼為由，即認定屬無法查明車輛所有人之情形，
    原處分機關是否已善盡查證之能事？
  1.按「本條例所用名詞釋義如下：一、道路：指公路、街道、
    巷衖、廣場、騎樓、走廊或其他供公眾通行之地方。」、「
    占用道路之廢棄車輛，經民眾檢舉或由警察機關、環境保護
    主管機關查報後，由警察機關通知車輛所有人限期清理；車
    輛所有人屆期未清理，或有車輛所有人行方不明無法通知或
    無法查明該車輛所有人情形，環境保護主管機關應先行移置
    或委託民間單位移置，並得向車輛所有人收取移置費及保管
    費。該車輛經公告一個月仍無人認領者，由該環境保護主管
    機關依廢棄物清除。前項廢棄車輛之認定基準與查報處理辦
    法，由交通部會同內政部、法務部、行政院環境保護署定之
    ；收取移置費及保管費之基準，由直轄市、縣（市）政府定
    之。」道路交通管理處罰條例第3條第1款、第82條之1定有
    明文。「占用道路車輛，有下列情形之一者，認定為廢棄車
    輛：．．二、車體髒污、銹蝕、破損，外觀上明顯失去原效
    用之車輛。」、「占用道路廢棄車輛由警察機關、環境保護
    機關派員現場勘查認定後，張貼通知於車體明顯處，經張貼
    日起七日仍無人清理者，由環境保護機關先行移置至指定場
    所存放。前項廢棄車輛張貼通知後，警察機關應查明車輛所
    有人，以書面通知其限期清理或至指定場所認領，逾期仍未
    清理或認領，或車輛所有人行方不明無法通知或無法查明車
    輛所有人情形，由環境保護機關公告，經公告一個月無人認
    領者，由環境保護主管機關依廢棄物清除。」、「環境保護
    機關於執行廢棄車輛移置前，應詳細核對勘查紀錄，確認車
    輛類別、廠牌、顏色、停放地點、號牌號碼或引擎號碼或車
    身號碼或車輛特徵無誤後，即移置至指定場所。」占用道路
    廢棄車輛認定基準及查報處理辦法第2條第2款、第4條、第5
    條第1項分別定有明文。
  2.查原告所有系爭車輛經被告所屬南港區清潔隊認定車體髒污
    鏽蝕、占用道路，依占用道路廢棄車輛認定基準及查報處理
    辦法之規定，查報為廢棄車輛，於96年11月29日於車體明顯
    處張貼限期7日內清理之公告，惟屆期仍無人清理，被告於
    96年12月10日將系爭車輛先行移置至貯存場保管等情，有卷
    附系爭車輛外觀照片數幀可稽，堪認被告查報系爭車輛為廢
    棄車輛及先行移置貯存場保管之處分，尚無違法之處。嗣被
    告因系爭車頭蓋過重且呈銹蝕狀態，以外力強迫開啟恐損害
    車輛及人員安全之虞，遂於車輛清冊中「引擎號碼」欄位註
    明「引擎蓋打不開」，無法寄送書面通知予車主，被告遂於
    97年1月30日以北市環三字第097304647900號為公示送達之
    公告。惟查系爭車輛車門及車體上，均分別以噴漆標示「AK
    -409」、「861-AI」之車牌號碼，有卷附系爭車輛照片可
    稽，而自系爭車輛車籍資料查詢表中亦清楚載明「AK-409」
    、「861-AI」分別為系爭車輛之前次及目前車號，若被告所
    屬承辦人員能將系爭車輛車門、車體上以噴漆標示之號碼與
    自車輛車籍查詢表中所獲得車籍資訊互相勾稽比對，當可查
    得系爭車輛所有人相關資訊，被告徒以「引擎蓋打不開」為
    由，而未盡必要合理調查程序，即以無法查明車輛所有人情
    形而以公告方式處理，被告所為顯未盡積極查明車輛所有人
    之義務，被告疏忽未為查證，顯有過失。
  (三)原告請求被告賠償損害，有無理由？
  1.按公務員於執行職務行使公權力時，因故意或過失不法侵害
    人民自由或權利者，國家應負損害賠償責任。國家賠償法第
    2條第2項前段定有明文。「國家賠償法第2條第2項前段所定
    公務員於執行職務、行使公權力時，因故意或過失不法侵害
    人民自由或權利者，國家應負損害賠償責任，應具備(1)行為
    人須為公務員、(2)須為執行職務行使公權力之行為、(3)須係
    不法之行為、(4)須行為人有故意過失、(5)須侵害人民之自由
    或權利、(6)須不法行為與損害之發生有相當因果關係之要件
    ，始足相當。」(最高法院90年度台上字第371號判決參見)
    。再按侵權行為損害賠償請求權之成立，以加害人之加害行
    為與被害人所受損害間有相當之因果關係為其要件，若二者
    間並無相當之因果關係，自無成立損害賠償請求權之餘地。
  2.復按「損害賠償，除法律另有規定或契約另有訂定外，應以
    填補債權人所受損害及所失利益為限。依通常情形，或依已
    定之計劃、設備或其他特別情事，可得預期之利益，視為所
    失利益。」民法第216條定有明文。故基於侵權行為請求賠
    償損害，係以填補被害人所受實際損害為目的，若無實際損
    害，即無賠償可言。茲就原告請求賠償項目，審核如下：
    營業損失2,934,000元：
      原告主張系爭車輛於96年12月10日遭被告違法棄置貯存場
      ，至97年10月2日始領回，期間達326天，依每日包車費用
      9,000元計算，受有營業損失2,934,000元損害，並提出來
      發公司價目表為證。惟查原告自承自96年8月起至97年1月
      止，均在南部工作，而系爭車輛自96年8月起即停放道路
      長達5至6月未曾使用，堪認96年12月10日起至97年1月期
      間，原告並未使用系爭車輛對外承攬貨物為營業用途，即
      無預期利益受損可言。又系爭車輛因逾期未檢驗經臺北市
      政府交通事件裁決所於97年3月24日註銷牌照在案，依法
      不得再使用行駛道路，且迄本件言詞辯論終結之日止，原
      告均未辦理重新驗車領牌之手續，系爭車輛既經註銷牌照
      依法不得行駛道路，原告如何能合法駕駛系爭車輛承攬貨
      物？且原告復未舉證證明於此段期間有依預定計劃承攬貨
      物營業之事實，原告空言主張受有營業損害2,934,000元
      云云，尚不足採。
    車輛修復損失81,444元：
      原告主張被告棄置系爭車輛過久，致車輛故障受有損害，
      並提出報價單乙紙為證，查系爭車輛於96年12月10日經被
      告移置貯存場前，已經原告放置道路5至6月未使用，依報
      價單上記載，係更換飛輪、壓板、離合器片、總泵、分泵
      、煞車油、電瓶零件及工資等項目，此部分零件之更換係
      因車輛使用期間自然耗損所產生，原告未舉證證明此費用
      之支付係因被告違法棄置系爭車輛所導致之損害，二者顯
      無因果關係，被告不負支付修復費用之責。
    車上貨物損失45,000元：
      系爭車輛移置貯存場時，車上載有大量泡棉狀物品，於被
      告領車時一併領回，為兩造所不爭，原告主張該物品因放
      置過久而損害，但原告並未舉證證明車上所載物品因放置
      貯存場時日過久而受損，且未證明該物品之價值，原告空
      言主張受有貨物損害45,000元，並不足採。
    逾檢罰鍰、重領牌照等費用6,150元部分：
      系爭車輛指定檢驗日為96年8月23日，因未依限參加定期
      檢驗逾期6個月以上，並於96年10月2日處逾期罰鍰1,800
      元，此部分損害係在96年12月10日前即產生，與被告移置
      系爭車輛行為間並無因果關係。又系爭車輛經臺北市政府
      交通事件裁決所於97年3月24日註銷牌照，其原因係系爭
      車輛未依限參加定期檢驗且逾期6個月以上所致，且原告
      自承因無錢修理車輛，故無法辦理驗領牌等語(見99年4月
      23日言詞辯論筆錄)，則原告於97年2月間即已得知系爭車
      輛於貯存保管場，按理原告即可將車輛領回辦理檢驗，但
      原告未積極領回車輛辦理檢驗而遭主管機關註銷牌照，此
      屬可歸責於原告自己事由所致，非可歸責於被告，原告請
      求被告賠償逾期罰鍰及重領牌照等費用6,150元，於法無
      據。
    另拖車費用3,000元部分，原告主張係日後車輛送修時應
      付拖吊費用，但被告無需負擔系爭車輛之修復費用，且系
      爭車輛尚未送修，未實際支付拖車費3,000元，原告未受
      有此項損害，自不得請求被告賠償。
五、綜上，被告所屬承辦人員移置系爭車輛至貯存場，未依法查
    明車輛所有人係原告，並以書面通知原告限期清理或認領，
    即以公告方式辦理認領，處理過程顯有過失，但原告主張受
    有營業損失、貨物損失乙節，未能舉證以實其說，其主張受
    有車輛修復損害、逾檢罰鍰、重領牌照等費用暨拖車費等損
    害，與被告行為無關，均屬不可採。從而原告依國家賠償法
    第2條第2項之規定，請求被告給付3,069,594元，及自起訴
    狀繕本送達翌日起至清償日止，按年息百分之五計算之利息
    ，洵屬無據，原告之訴為無理由，應予駁回。原告之訴既經
    駁回，其假執行之聲請，已失所附麗，應併予駁回。
六、結論：本件原告之訴為無理由，依民事訴訟法第78條，判決
    如主文。
中    華    民    國    99    年    5     月    24    日
                  民事第一庭    法  官  熊志強
以上正本係照原本作成
如對本判決上訴，須於判決送達後20日內向本院提出上訴狀
中    華    民    國    99    年    5     月    24    日
                                書記官  謝盈敏

司法院資訊處製作；財團法人民間司法改革基金會備份。
